【裁判字號】    91,訴,1842
【裁判日期】    920127
【裁判案由】    債務人異議之訴等
【裁判全文】
臺灣高雄地方法院民事判決  九十一年度訴字第一八四二號
    原      告    丁○○
    訴訟代理人    陳三兒律師
    複  代理人    黃偉欽律師
    被      告    高雄市農會
    法定代理人    乙○○
    訴訟代理人    甲○○
                  丙○○
右當事人間第三人異議之訴等事件，本院判決如左：
    主      文
原告之訴駁回。
訴訟費用由原告負擔。
    事實及理由
一、原告起訴主張：
  (一)訴外人鄧李英妹於民國（下同）八十年間向被告借款新臺幣（下同）五百萬元，
    並提供其所有坐落於高雄市○○區○○段四八六地號及其上建物即門牌號碼為高
    雄市○○區○○街一四七號四層樓建物（下稱系爭不動產），設定六百萬元之本
    金概括最高限額抵押權予被告，存續期間為不定期限，並於約定系爭不動產抵押
    之擔保範圍包括債務人、擔保物提供人（即訴外人鄧李英妹）對抵押權人（即被
    告）為擔保對被告現在（包括過去所負現在尚未清償）及將來所負之借款、票據
    、保證、損害賠償等及其他一切債務，即在抵押權設定契約書所定之債權本金最
    高限額以內之清償及其利息、遲延利息、違約金、執行抵押權費用以及因債務不
    履行而發生之全部損害之賠償。
  (二)嗣訴外人鄧李英妹於八十七年至八十九年間因陸續積欠原告借款無力清償，而於
    八十九年一月六日將系爭不動產折價出賣予原告，並於八十九年一月二十四日辦
    理所有權移轉登記。然訴外人鄧李英妹於八十三年十二月十五日業將向被告之借
    款五百萬元清償完畢，雖並未辦理塗銷最高限額抵押權設定登記，惟訴外人鄧李
    英妹先前之系爭最高限額抵押權所擔保之主債務五百萬元部分既已清償，則系爭
    最高限額抵押權即應歸於消滅，被告自應將系爭最高限額抵押權予以塗銷。
  (三)訴外人鄧李英妹雖另於八十七年八月二十八日擔任訴外人鄧阿森向被告借款六千
    萬元之連帶保證人，現訴外人鄧阿森尚有借款六千萬元未清償，訴外人鄧李英妹
    為該借款之連帶保證人，則應負連帶清償責任，惟系爭抵押權設定契約擔保範圍
    約定，係被告以其經濟上優勢強迫原告所訂立，顯不合理且有失公平，而違反民
    法第二百四十七條之一及消費者保護法第十二條第一項之規定，應屬無效，系爭
    抵押權契約擔保範圍應不包括該連帶保證債務。
  (四)詎被告竟於九十一年一月十八日以抵押權人於債權已屆清償期而未受清償，向鈞
    院聲請拍賣系爭不動產，經鈞院以九十一年度拍字第四八一號裁定准予拍賣系爭
    不動產，並於九十一年四月十二日聲請鈞院強制執行，系爭最高限額抵押權既已
    消滅，則上揭准予拍賣系爭不動產之裁定及強制執行程序顯非合法，爰分別依民
    法第七百六十七條及強制執行法第十五條規定，請求被告塗銷系爭最高限額抵押
    權登記及提起第三人異議之訴，請求撤銷上揭強制執行程序等語，並聲明：(1)兩
    造間就系爭不動產之最高限額抵押權設定登記應予塗銷；(2)鈞院九十一年度拍字
    第四八一號裁定及其強制執行程序均應予撤銷。
二、被告則以：
  (一)對於原告主張，訴外人鄧李英妹於八十年間向被告借款五百萬元，並提供其所有
    系爭不動產，設定六百萬元之本金最高限額抵押權予被告，存續期間為不定期限
    ，並約定如原告所述之系爭不動產抵押擔保範圍之事實不爭執。
  (二)另訴外人鄧李英妹固於八十三年十二月十五日將向被告借款之五百萬元清償完畢
    ，惟其復於八十七年八月二十八日擔任訴外人鄧阿森向被告借款六千萬元債務之
    連帶保證人，現訴外人鄧阿森尚有借款六千萬元未清償，訴外人鄧李英妹既為該
    借款之連帶保證人則應負連帶清償責任，依上揭約定說明，訴外人鄧李英妹應仍
    有連帶保證債務存在，則系爭最高限額抵押權亦不消滅。況訴外人鄧李英妹於上
    揭連帶保證債務發生後，方將系爭不動產所有權移轉登記予原告，被告之抵押權
    不因此而受影響，故原告不能塗銷抵押權。是以被告向鈞院聲請拍賣系爭不動產
    ，並經鈞院以九十一年度拍字第四八一號裁定准予拍賣系爭不動產，及於九十一
    年四月十二日聲請鈞院強制執行均屬合法，原告主張應顯無理由等語，資為抗辯
    。並聲明：如主文第一項所示。
三、兩造不爭執部分：原告主張，訴外人鄧李英妹於八十年間向被告借款五百萬元，
    並提供其所有系爭不動產，於八十年五月十五日設定六百萬元之本金概括最高限
    額抵押權予被告，存續期間為不定期限，並於約定系爭不動產抵押之擔保範圍包
    括債務人、擔保物提供人（即訴外人鄧李英妹）對抵押權人（即被告）為擔保對
    被告現在（包括過去所負現在尚未清償）及將來所負之借款、票據、保證、損害
    賠償等及其他一切債務，即在抵押權設定契約書所定之債權本金最高限額以內之
    清償及其利息、遲延利息、違約金、執行抵押權費用以及因債務不履行而發生之
    全部損害之賠償。嗣訴外人鄧李英妹於八十七年至八十九年間因陸續積欠原告借
    款，而於八十九年一月六日將系爭不動產折價出賣予原告，並於八十九年一月二
    十四日辦理所有權移轉登記。訴外人鄧李英妹於八十三年十二月十五日業將向被
    告借款之五百萬元清償完畢，並未辦理塗銷最高限額抵押權設定登記。訴外人鄧
    李英妹雖另於八十七年八月二十八日擔任訴外人鄧阿森向被告借款六千萬元債務
    之連帶保證人，現訴外人鄧阿森尚有借款六千萬元未清償，訴外人鄧李英妹為該
    借款之連帶保證人則應負連帶清償責任，被告遂於九十一年一月十八日以抵押權
    人於債權已屆清償期而未受清償，向本院聲請拍賣系爭不動產，經本院以九十一
    年度拍字第四八一號裁定准予拍賣系爭不動產，並於九十一年四月十二日聲請本
    院以九十一年度執字第一四二一四號強制執行中之事實，業經兩造分別提出高雄
    市農會放款明細資料、系爭土地登記簿謄本、借據、他項權利證明書、土地建築
    改良物抵押權設定契約書及其他約定事項、授信約定書、訴外人鄧阿森歷次繳款
    明細資料各一份等件為證核屬相符，且為兩造所不爭執，並經本院依職權調閱本
    院九十一年度拍字第四八一號、及九十一年度執字第一四二一四號卷宗，查核屬
    實，是以上揭原告主張之事實部分，堪信為真實。
四、本件爭點：(一)原告提起本件第三人異議之訴是否有理由；(二)上揭有關系爭不動產
    抵押之擔保範圍約定是否違反民法第二百四十七條之一及消費者保護法第十二條
    第一項之規定而屬無效；(三)系爭抵押權契約係屬最高限額抵押權或概括最高限額
    抵押權，及其所擔保之範圍是否包括主債務人本件以外之其他債務，則原告得否
    基於所有權請求塗銷訴外人鄧李英妹與被告間之系爭抵押權登記。茲分述如下：
  (一)原告主張系爭抵押權契約擔保範圍應不包括前揭所述六千萬元部分之連帶保證債
    務，被告向本院聲請拍賣系爭不動產經准予拍賣系爭不動產之裁定及強制執行程
    序顯非合法，爰依強制執行法第十五條規定提起第三人異議之訴等語，經查：
    (1)按不動產所有人設定抵押權後，將不動產讓與他人者，依民法第八百六十七條
      但書規定，其抵押權不因此而受影響，抵押權人得本於追及其物之效力實行抵
      押權。系爭不動產既經抵押人讓與他人而屬於受讓之他人所有，則因實行抵押
      權而聲請法院裁定准許拍賣該不動產時，自應列受讓之他人為相對人（最高法
      院七十四年臺抗字第四三一號判例要旨參照）。另按第三人就執行標的物有足
      以排除強制執行之權利者，得於強制執行程序終結前，向執行法院對債權人提
      起異議之訴，強制執行法第十五條前段定有明文。是以第三人異議之訴之原告
      須為第三人，所謂第三人係指執行名義效力所不及之人，亦即執行名義所示債
      務人及強制執行法第四條之二所定執行名義效力所及之人以外之第三人，因此
      執行名義所示之債務人不得為本訴之原告。
    (2)依前揭說明，本件原告係屬法院許可拍賣抵押物裁定之執行名義所示之債務人
      （本院九十一年度拍字第四八一號裁定），不得提起第三人異議之訴，是原告
      主張以強制執行法第十五條規定提起本件第三人異議之訴，請求撤銷本院九十
      一年度拍字第四八一號裁定及其強制執行程序，顯為無理由，應予以駁回。
  (二)原告主張上揭有關系爭不動產抵押之擔保範圍約定，違反民法第二百四十七條之
    一及消費者保護法第十二條第一項之規定而屬無效，被告則以前揭情詞置辯。經
    查：
    (1)按消費者保護法係於八十三年一月十一日公布施行，而系爭抵押權設定契約書
      則早於八十年五月十五日簽訂，依法律不溯既往之原則，自無適用之餘地。況
      消費者保護法所稱之消費者，係指以消費為目的而為交易、使用商品或接受服
      務者而言，同法第二條第一款定有明文。銀行或其他金融機構與抵押人間所訂
      抵押權設定契約，乃抵押人提供其所有之抵押物擔保借款人對金融機構債務之
      清償責任，金融機構對抵押人並未提供任何商品或服務，抵押人並未因有抵押
      權設定契約而自金融機構獲得報償，其性質應屬單務、無償契約，尚非屬消費
      者保護法之有關消費法律關係，其本質上自無該法之適用。查訴外人鄧李英妹
      與被告所訂立者係抵押權設定契約，依上開說明，其性質與消費者保護法所規
      範之消費法律關係不同，自無消費者保護法之適用，是以原告主張抵押權設定
      契約應有消費者保護法之適用，依消費者保護法第十二條第一項規定，該定型
      化契約就有關系爭不動產抵押之擔保範圍約定違反誠信原則，對消費者顯失公
      平，應為無效云云，洵屬無據。
    (2)按依照當事人一方預定用於同類契約之條款而訂定之契約，為加重他方當事人
      之責任之約定，按其情形顯失公平者，該部分約定無效；修正之民法第二百四
      十七條之一之規定，於民法債編修正施行前訂定之契約，亦適用之。新修正民
      法第二百四十七條之一第二款及民法債編施行法第十七條分別定有明文。系爭
      抵押權設定契約書雖於八十年五月十五日簽訂，然依上揭說明，仍有適用新修
      正民法第二百四十七條之一第二款之餘地。惟八十八年四月二十一日民法債編
      增訂該條規定之立法理由，乃鑑於我國國情及工商發展之現況，經濟上強者所
      預定之契約條款，他方每無磋商變更之餘地，為使社會大眾普遍知法、守法，
      防止契約自由之濫用及維護交易之公平，而列舉四款有關他方當事人利害之約
      定，而為原則上之規定，明定「附合契約」之意義，及各款約定按其情形顯失
      公平時，其約定為無效。是該條第二款所謂「加重他方當事人之責任」，應係
      指一方預定之契約條款，為他方所不及知或無磋商變更之餘地而言，而所稱「
      按其情形顯失公平者」，則係指依契約本質所生之主要權利義務，或按法律規
      定加以綜合判斷有顯失公平之情形而言（最高法院九十一年度臺上字第二三三
      六號判決要旨參照）。查本件抵押權設定契約書係經訴外人鄧李英妹親自蓋章
      與被告簽訂，為兩造所不爭執，已如前述。則系爭最高限額抵押權擔保之範圍
      及該契約約定之條款，非訴外人鄧李英妹所不及知，況訴外人鄧李英妹就系爭
      抵押權契約之法律關係而言，既係以擔保物擔保自己與銀行間之債務清償責任
      ，並非經濟上之弱者，且未自系爭抵押權契約獲取任何利益，如認該契約有違
      不利益自己權益之約定，自可不訂定，或與被告磋商變更約定，並不會因未成
      為抵押人而生不利益，或經濟生活受制於銀行而需為抵押人之顯失公平情形。
      是以原告陳稱，系爭抵押權設定契約約定系爭不動產抵押之擔保範圍，包括債
      務人、擔保物提供人（即訴外人鄧李英妹）對抵押權人（即被告）為擔保對被
      告將來所負之借款、票據、保證、損害賠償等及其他一切債務部分，係加重訴
      外人鄧李英妹之責任，按其情形顯失公平而無效云云，顯不足採信。
  (三)原告主張系爭抵押權契約係屬概括最高限額抵押權，其所擔保之範圍不包括訴外
    人鄧李英妹就八十年間向被告借款五百萬元以外之其他債務，則訴外人鄧李英妹
    與被告間之系爭抵押權之債務並不存在，得基於所有權請求塗銷訴外人鄧李英妹
    與被告間之系爭抵押權登記等語，被告則以前揭情詞置辯。經查：
    (1)按所謂最高限額之抵押契約，係指所有人提供抵押物，與債權人訂立在一定金
      額之限度內，擔保現在已發生及將來可能發生之債權之抵押權設定契約而言。
      此種抵押權所擔保之債權，除訂約時已發生之債權外，即將來發生之債權，在
      約定限額之範圍內，亦為抵押權效力所及。雖抵押權存續期間內已發生之債權
      ，因清償或其他事由而減少或消滅，原訂立之抵押契約依然有效，嗣後在存續
      期間內陸續發生之債權，債權人仍得對抵押物行使權利。此與一般抵押權，為
      專就現存特定之債務為擔保者，有所不同。故最高限額抵押權所擔保債權必須
      為一定範圍內所發生之債權。準此以觀，最高限額抵押權不僅有其特定性，且
      最高限額抵押權係從屬於此一定範圍內之法律關係，最高限額抵押權所擔保者
      ，即係此項法律關係所不斷發生之債權。該一定範圍之法律關係即為最高限額
      抵押權之基礎關係。至概括最高限額抵押權，因債權人與債務人間無基本契約
      （一定之法律關係）為擔保債權發生之基礎關係，自難認屬有效。依上訴人與
      債務人陳劉石妹於八十三年八月十五日設定之最高限額抵押權所擔保之債權範
      圍，係擔保債務人陳劉石妹在存續期間即八十三年八月十五日起至一一三年八
      月十四日止，及最高限額範圍即五百八十八萬元內，現在（包括過去已發生尚
      未清償者）及將來票據、借款、墊款、保證以及其他一切債務及其利息、遲延
      利息、違約金、實行抵押權費用，以及有關履行上開債務所需之一切費用，有
      抵押權設定契約書暨其他特約事項書在卷可稽。該約定雖泛言「一切債務」均
      在擔保範圍，惟揆諸前揭說明，此部分因欠缺基礎關係要難認屬有效。是本件
      最高限額抵押權擔保之債權範圍應限於設定當時即八十三年八月十五日債務人
      對上訴人所負債務，及於存續期間內，債務人因票據、借款、墊款、保證之法
      律關係對上訴人所負之債務（最高法院六十六年臺上字第一０九七號判例、八
      十八年度臺上字第四四四號判決、最高法院八十六年度臺上字第三一一四號判
      決要旨參照）。
    (2)而抵押權所擔保之債權，其種類及範圍，屬於抵押權之內容，依法應經登記，
      始生物權之效力，惟地政機關辦理土地登記時，依法令應行登記之事項，如因
      內容過於冗長，登記簿所列各篇幅不能容納記載，可以附件記載，作為登記簿
      之一部分，關於最高限額抵押權所擔保之債權，如未於土地登記簿一一記載，
      在目前可以以其聲請登記時提出之最高限額抵押權設定契約書，視為登記簿之
      附件，在該契約書上記載之該抵押權所擔保之債權，均認為抵押權效力之所及
      。從而，抵押權所擔保之債權，其種類及範圍，屬於抵押權之內容，依法應經
      登記，始生物權之效力，但如因內容過於冗長，登記簿所列各欄篇幅不能容納
      記載，可以附件記載，做為登記簿之一部分。因此關於最高限額抵押權所擔保
      之債權（種類），雖未記載於土地登記簿，然於聲請登記時提出之最高限額抵
      押權設定契約書，有該項債權之記載者，此契約書記作為登記簿之附件，自為
      抵押權效力所及（最高法院七十六年三月二十四日七十六年度第六次民事庭會
      議決定參照）。
    (3)又所謂最高限額抵押權之確定者，係指最高限額抵押權所擔保之一定範圍內不
      特定債權，因一定事由之發生歸於具體特定而言，於最高限額抵押權確定後，
      其所擔保之債權即為確定時存在且不逾最高限額之擔保範圍內特定債權。是最
      高限額之抵押契約如未定存續期間，其性質與民法第七百五十四條第一項所定
      就連續發生之債務為保證而未定有期間之保證契約相似，類推適用同條項規定
      ，抵押人固得隨時通知債權人終止抵押契約，對於終止契約後發生之債務，不
      負擔保責任（最高法院六十六年臺上字第一０九七號判例要旨參照）。
    (4)按抵押權之性質，係從屬於所擔保之債權而存在。按債之關係消滅者，其債權
      之擔保及其他從屬之權利，亦同時消滅，民法第三百零七條定有明文。基於消
      滅上之從屬性，抵押權全部消滅時，抵押人固有其塗銷抵押權登記請求權，然
      最高限額抵押權在確定以前，縱其擔保債權全數不存在，最高限額抵押權並不
      消滅，此為抵押權消滅上從屬性之一項例外，至於確定後，最高限額抵押權亦
      並非當然消滅，必須該抵押權已無擔保債權存在，基於該確定後抵押權之從屬
      性該抵押權始歸於消滅。若最高限額抵押權係由物上保證人所設定或抵押物嗣
      由第三人取得者，則於確定後，該物上保證人或抵押物之第三取得人得僅給付
      或依法提存最高限額抵押權確定後之債權金額（惟以相當於最高限額之債權金
      額為限），使該抵押權歸於消滅。
    (5)查訴外人鄧李英妹與被告於八十年五月十五日設定未定存續期間之最高限額抵
      押權所擔保之債權範圍，係約定擔保訴外人鄧李英妹在最高限額範圍即六百萬
      元內，現在（包括過去已發生尚未清償者）及將來所負之借款、票據、保證、
      損害賠償等以及其他一切債務，即在抵押權設定契約書所定之債權本金最高限
      額以內之清償及其利息、遲延利息、違約金、執行抵押權費用以及因債務不履
      行而發生之全部損害之賠償，有抵押權設定契約書暨其他約定事項書各一份，
      在卷可稽，是以：本件系爭最高限額抵押權依當事人合意之內容及登記上之
      記載，得以特定擔保債權，可謂符合抵押權成立上之從屬性。訴外人鄧李英
      妹並未終止系爭抵押契約，依上揭說明，系爭最高限額抵押權所擔保之一定範
      圍內不特定債權，不因訴外人鄧李英妹於八十九年一月六日將系爭不動產出賣
      予原告，並於八十九年一月二十四日辦理所有權移轉登記之發生而受影響。
      又觀之該約定雖泛言「其他一切債務」均在擔保範圍，惟揆諸前揭說明，此部
      分雖因欠缺基礎關係要難認屬有效，然其他因借款、票據、保證之法律關係對
      被告所負之債務，仍屬本件最高限額抵押權擔保之債權範圍。
    (6)從而，本件最高限額抵押權擔保之債權範圍，應限於設定當時即八十年五月十
      五日訴外人鄧李英妹對被告所負借款債務五百萬元，及系爭最高限額抵押權有
      效期間，訴外人鄧李英妹因連帶保證之法律關係對被告所負之債務六千萬元。
      雖訴外人鄧李英妹僅於八十年間向被告借款五百萬元，嗣後業已清償，然其另
      於八十七年八月二十八日擔任訴外人鄧阿森向被告借款六千萬元借款之連帶保
      證人，現訴外人鄧阿森尚有借款六千萬元未清償，訴外人鄧李英妹為該借款之
      連帶保證人則應負連帶清償責任，已如前述，此部分之連帶保證債務，則屬訴
      外人鄧李英妹與被告因「票據、借款、保證」之法律關係所負之債務，仍為系
      爭最高限額抵押權擔保效力所及，既然本件最高限額抵押權擔保之債權並未消
      滅，最高限額抵押權亦同屬存在。是以原告前揭主張系爭抵押權契約係屬概括
      最高限額抵押權，其所擔保之範圍不包括訴外人鄧李英妹就八十年間向被告借
      款五百萬元以外之其他債務，則訴外人鄧李英妹與被告間之系爭抵押權之債務
      並不存在，得基於所有權請求塗銷訴外人鄧李英妹與被告間之系爭抵押權登記
      云云，無足採信。
    (7)綜右所述，系爭最高限額抵押權確定後，系爭不動產抵押物雖嗣由第三取得人
      即原告取得然該抵押權仍有擔保債權存在，該抵押權並未歸於消滅，均已如前
      述，除原告即抵押物之第三取得人給付或依法提存最高限額抵押權確定後所擔
      保債權金額，使該抵押權歸於消滅外，原告並無塗銷系爭最高限額抵押權登記
      請求權。是以原告主張爰依民法第七百六十七條之規定請求被告塗銷系爭最高
      限額抵押權登記，於法無據。
五、綜上所述，原告分別爰依民法第七百六十七條及強制執行法第十五條規定，請求
    被告塗銷系爭最高限額抵押權登記及提起第三人異議之訴，請求原告應塗銷兩造
    間就系爭不動產之最高限額抵押權設定登記並撤銷本院九十一年度拍字第四八一
    號民事裁定及其強制執行程序，均於法無據，應予駁回。
六、兩造其餘攻擊防禦及舉證，核與本件判決結果不生影響，自無庸逐一論列，附此
    說明。
七、據上論結，原告之訴為無理由，依民事訴訟法第七十八條，判決如主文。
中      華      民      國    九十二    年      一      月    二十七    日
~B審判長法官  朱玲瑤
~B法      官  施柏宏
~B法      官  唐中興
右為正本係照原本作成。
如對本判決上訴，須於判決送達後廿日內向本院提出上訴狀。
中      華      民      國    九十二    年      一      月    二十七    日
~B法院書記官  張義龍


司法院資訊處製作；財團法人民間司法改革基金會備份。
